臺灣高等法院臺南分院刑事判決　　　　 96年度上訴字第608號
上　訴　人
即　被　告　 乙○○
選任辯護人　 曾柏暠　律師
上　訴　人
即　被　告　 己○○
選任辯護人 　陳郁芬　律師
　　　　　　 蘇文奕　律師
上列上訴人因偽造有價證券等案件，不服臺灣臺南地方法院94年
度訴字第1303號中華民國96年3月12日第一審判決（起訴案號：
臺灣臺南地方法院檢察署93年度偵字第10508號、94年度偵緝字
第717號、第778號及移送併辦案號：臺灣高雄地方法院檢察署94
年度偵緝字第1774號），提起上訴，本院判決如下：
    主  文
原判決關於乙○○及己○○部分均撤銷。
乙○○意圖供行使之用，而偽造有價證券，處有期徒刑陸年，如
附表所示之「善化弘泰綜合醫院股票」沒收。
己○○共同連續行使偽造有價證券，處有期徒刑壹年陸月，減為
有期徒刑玖月。如附表所示之「善化弘泰綜合醫院股票」沒收。
    事  實
一、乙○○僅初中學歷對外謊稱為留德博士，得悉臺南縣善化鎮
    弘泰醫院之負責人辛○○醫師因興建「弘泰醫院」期間，因
    資金不足，陷於困境，認有機可乘，明知並無資力，亦無醫
    學方面之知識，竟於民國89年10月12日以金涵晶企業管理顧
    問有限公司（下稱金涵晶公司）法定代理人名義，與弘泰醫
    院負責人辛○○醫師簽訂授權承諾書，約定由金涵晶公司承
    受弘泰醫院經營權利及債務，惟因乙○○不具醫師資格，不
    得作為醫院登記負責人，故弘泰醫院登記名義負責人仍為辛○○。
二、乙○○明知弘泰醫院並非法人亦無董事會組織，不得發行股
    票，而「善化弘泰綜合醫院」尚屬籌備設立階段，無財團法
    人組織，亦不得發行股票，為圖向外騙取他人投資，故意在
    弘泰醫院懸掛「善化弘泰綜合醫院」招牌，竟未經弘泰醫院
    負責人辛○○之同意或授權，基於意圖供行使而偽造有價證
    券之犯意，於91年10月間，以「善化弘泰綜合醫院」名義，
    製作發行日期為91年10月16日，面額為每股新臺幣（下同）
    一百元，每張股票1000股票面金額一百萬元之股票，自行在
    董事執行長簽名「乙○○」並蓋印鑑章外，又將某不詳會議
    記錄上「己○○」之簽名影印縮小黏貼在董事長欄，再蓋用
    其有權保管之「己○○」印章後，偽造成「發行人為董事長
    己○○及董事執行長乙○○」之股票外觀，具有有價證券性
    質，屬性各為（酬）字及（資）字之「善化弘泰綜合醫院股
    票」樣版各一張，再於91年10月4日囑不知情之甲○○及印
    製廠，印製上開數量不詳之「善化弘泰綜合醫院股票」，甲○○則於91年10月7日將印妥之「善化弘泰綜合醫院股票」
    交付與乙○○，乙○○明知上開股票根本不可能經主管機關
    核准上市，仍持上開股票對外向不特定人招募資金。
三、己○○原為財團法人聖大綜合醫院（下稱聖大醫院）董事長
    ，並已提供近二千五百萬元之資金籌設「善化弘泰綜合醫院
    」，明知「善化弘泰綜合醫院」並未設立財團法人，且「善
    化弘泰綜合醫院董事會」乃一成員浮動之組織，並無權限發
    行「善化弘泰綜合醫院股票」，其於92年6月1日前弘泰醫院
    經營權當時仍屬金涵晶公司所有，並未取得弘泰醫院經營權
    ，亦明知未經弘泰醫院負責人辛○○之同意或授權，於91年
    10月7日，在其位於高雄市○○○路597號6樓之5辦公室內，
    見乙○○提出上開已偽造完成之「善化弘泰綜合醫院股票」
    ，擬提供作金主入股金及借款擔保，己○○雖曾向乙○○質
    疑其未在上開股票親自簽名，係屬偽造，惟因苦於醫院籌設
    資金不足，遂與乙○○共同基於行使偽造有價證券之概括犯
    意聯絡，而持以向下列之人行使，詐取現款：
    (一)乙○○、己○○透過仲介人陳文雄，於91年10月7日在
        高雄市苓雅區○○○路27號，向丁○○、癸○○及庚○○等詐稱：渠等興建「善化弘泰綜合醫院」僅差一千七
        百萬元工程款即能完工取得營業執照正式營業，願提供
        該醫院股票供擔保，乙○○遂提出如附表編號一至三所
        示號碼及張數之偽造「善化弘泰綜合醫院股票」持以行
        使，丁○○、癸○○及庚○○因認該等有價證券具有股
        票外觀，且該股票具流通性得以轉讓，乃陷於錯誤，乃
        分別借予新台幣（以下同）一千五百萬元、一百萬元、
        一百萬元與弘泰醫院，並於翌日依乙○○指示借出上開
        款項。
    (二)乙○○、己○○復以同一方法，於91年11月12日，在不
        詳地點，提出如附表編號四所示號碼及張數之偽造「善
        化弘泰綜合醫院股票」持以行使，使丁○○陷於錯誤，
        再向丁○○借得三百萬元。
    (三)乙○○、己○○再以同一方法，透過仲介人陳文雄及戊○○母親，向戊○○借款，於92年3月31日在不詳地點
        ，提出如附表編號五所示號碼及張數之偽造「善化弘泰
        綜合醫院股票」持以行使，向戊○○借款六百萬元，戊○○因不知其父丁○○受騙，亦陷於錯誤而如數給付與
        己○○，並委由其父母保管上開股票。
    (四)乙○○以弘泰醫院執行長名義與基鈺石材有限公司（以
        下簡稱基鈺公司）簽訂大理石工程契約。嗣基鈺公司施
        工完畢向乙○○請款時，乙○○個人再基於行使偽造有
        價證券之概括犯意聯絡，於92年6月間某日在高雄縣岡
        山鎮○○路196號基鈺公司所在地，提出如附表編號六
        所示號碼及張數之偽造「善化弘泰綜合醫院股票」持以
        行使，作為擔保，基鈺公司負責人胡聖安不疑有他遂收
        受上開股票。嗣91年6月1日乙○○離職後，上開借款人
        及工程廠商分別因還款日期屆至，惟仍不獲弘泰醫院處
        理，經追查後始發覺上情，並提供上開股票影本，而案
        外人壬○○另提供如附表編號七所示號碼及張數之偽造
        「善化弘泰綜合醫院股票」，己○○於本案審理時，再
        提出如附表編號八所示號碼及張數之偽造「善化弘泰綜
        合醫院股票」，以供調查。
四、案經法務部調查局臺南縣調查站移送臺灣臺南地方法院檢察
    署檢察官偵查後提起公訴及胡聖安告訴高雄市政府警察局報
    告臺灣高雄地方法院檢察署移送併辦。
    理  由
壹、程序部分：
    (一)丁○○、蕭聖耀、壬○○、陳文雄、己○○等之警訊筆
        錄為審判外之陳述，己○○93年11月3日、94年1月23日
        及94年2月23日之偵訊筆錄既丁○○94年7月12日、壬○○94年月12日及94年8月15日、甲○○94年7月21日、陳
        文雄94年8月15日之偵訊筆錄均未經具結，被告等不同
        意作為證據，依刑事訴訟法第159條第1項、第158條之3
        之規定，均無證據能力。
    (二)黑皮卷宗聖大醫院會議紀錄（含90年9月9日及90年12月
        16日紀錄）、弘泰醫院會議紀錄、備忘錄、周報表、送
        審單（附於原審卷一第67頁、第68頁）、橘皮卷宗會計
        出納交接資料（附於原審卷一第67頁）、借貸契約書（
        附於原審卷一第68頁）、台南縣衛生局93年7月23日函
        （附於原審卷一第90頁）、弘泰中醫院院企劃書（附於
        原審卷一第85頁）、股票影本（附於原審卷一第86頁至
        89頁）、辛○○和金涵晶公司授權承諾書（附於原審卷
        一第91頁）、乙○○、己○○讓渡承諾書（附於原審卷
        一第106頁）、己○○六甲鄉農會、涵晶旅行社泛亞銀
        行、金涵晶公司高雄銀行六合分行往來明細（附於原審
        卷一第91頁）等，被告等均同意作為證據，均有證據能
        力。
乙、實體部分：
    一、上訴人即被告乙○○經合法傳喚，無正當理由不到庭，
        據其在本院準備程序訊問時固不否認印製「善化弘泰綜
        合醫院股票」持以供借款之擔保，惟辯稱：伊擔任善化
        弘泰綜合醫院執行長，而該醫院董事會亦已決議發行股
        票，自屬有權製作，股票上董事長「己○○」之簽名係
        經其同意，伊始將會議記錄上「己○○」之簽名影印縮
        小黏貼在董事長欄，而印鑑則為己○○自己蓋的，非伊
        盜蓋，且股票上有載明不得轉讓，其將股票交付與借款
        人時，均有明白表示不得轉讓之意，上開股票僅屬「借
        款憑證」，而非有價證券等語。被告己○○對明知為偽
        造股票，而與乙○○共同持以向丁○○、癸○○、庚○○及戊○○等借款部分，已坦白承認，惟辯稱：不知乙○○印製股票，因醫院籌募建設資金不足，不得已持以
        向他人借款，嗣已與被害人和解等語。
    二、按弘泰醫院原申請設立人辛○○於89年10月12日，以弘
        泰醫院名義與金涵晶公司（當時法定代理人為被告乙○○）簽訂授權承諾書，雙方約定「弘泰醫院同意授權金
        涵晶公司概括承受經營管理一切院務及負責其間產生之
        權利義務問題（包含行政、人事、財務、醫務、總務、
        採購、營建等）」；金涵晶公司再於92年6月1日，將其
        對於弘泰醫院之所有權及相關權利義務，全部轉讓予被
        告己○○，有「授權承諾書」及「承諾書」影本各1 份
        附卷可稽（附於偵查卷二第40頁，原審卷一第212頁、
        第213頁），己○○於92年6月1日起取得弘泰醫院實際
        經營權，但己○○並無醫師資格，故不能為弘泰醫院負
        責人，故自92年6月1日起至93年1月19日止，弘泰醫院
        之負責人及開業執照始終為辛○○醫師，有臺南縣衛生
        局93年7月23日函可查（附於調查卷第116頁、第117 頁
        ）。又金涵晶公司承受「弘泰醫院」後，雖擬改為「善
        化弘泰綜合醫院」名義經營，但尚在籌備階段，實際上
        仍以「弘泰醫院」名義從事營業，並無「善化弘泰綜合
        醫院」之存在，再「弘泰醫院」或「善化弘泰綜合醫院
        」均未成立財團法人，自無所謂「董事」或「董事長」
        之職，依法亦不能發行股票，故被告乙○○所辯：善化
        弘泰綜合醫院董事會決議發行股票，伊任該醫院執行長
        ，依董事會決議發行股票，自屬有權製作，自不足取。
    三、被告乙○○又辯稱：股票上有載明不得轉讓，其將股票
        交付與借款人時，均有明白表示不得轉讓之意，上開股
        票僅屬「借款憑證」，而非有價證券一節，經查：
        (一) 按刑法第201條第1項規定之有價證券，係以實行
             證券上權利之發生、移轉或行使時，必須占有該
             券為其特質，且可流通市面，得以自由轉讓者始
             稱相當，惟並不以流通買賣為必要（最高法院85
             年度台上字第3687號、第4728號刑事判決意旨參
             照）。據被告己○○所提出「善化弘泰綜合醫院
             股票」正本外觀（附於原審卷一第121頁資料袋）
             ，每張股票均有特定編號，並由董事長及董事執
             行長2人簽名及蓋章，且具體載明名稱、設立登記
             日期、發行股份總數、本次發行股數、每股金額
             、每張股票面額、股票種類為普通股股票、並有
             股票發行日期；而上開股票分為（資）字及（酬
             ）字兩種，（資）字股票未記載不得轉讓，（酬
             ）字股票則記載「本股票持有人除直系三親等外
             ，其餘不得買賣或轉讓他人」，其中（資）字股
             票背面亦有股票轉讓登記表表格。亦即「善化弘
             泰綜合醫院股票」除未經主管機關簽證發行及短
             少一名董事簽名外，完全合於公司法第162條第1
             項所示股票發行要件，外觀上已足使一般不特定
             大眾信賴認定「善化弘泰綜合醫院股票」乃有效
             合法可流通之有價證券。
        (二)有關不特定人對於上開股票之認知部分：
            (I)證人丁○○證稱：「到高雄管理部後，當時弘
                泰醫院起造人必須為醫師，負責人為辛○○，
                乙○○、己○○打電話要他當天到高雄由詹定
                方本人以善化弘泰綜合醫院負責人的名義和我
                簽定借貸契約，向我借1700萬元，月息1分，
                連帶保證人為乙○○、己○○，當晚到律師那
                邊公證，乙○○就拿偽造股票共4 0張，由吳
                振源親自在股票上寫上我的名字交給我，約定
                91年10月8日到嘉義市領款」、「當時說這些
                股票要作為擔保，少則3個月、多則6個月就會
                還錢，如果沒還，就將弘泰醫院信託給我」、
                「當時我沒注意股票名稱是善化弘泰綜合醫院
                ，也沒注意到該名稱與借據上不同，我以為是
                相同醫院，醫院招牌上也是打善化弘泰綜合醫
                院」、「我沒玩過股票，加上乙○○親自在股
                東處寫上丁○○，所以我相信這些股票是真的
                ，認為乙○○所提供的股票，就是醫院將來會
                發行的股票」、「當時我沒有經驗，介紹人陳
                文雄沒有覺得不妥，還有律師公證，所以我就
                相信他們所提供的股票可以提供擔保，律師也
                有影印所有股票存證，所以我就把錢借給他們
                」 (詳原審卷二第150頁至第166頁)。
            (II)證人庚○○亦證稱：「乙○○及己○○交付股
                票時表示股票可以轉讓」（詳調查卷第5頁至
                第7頁）。證人即借款仲介人陳文雄證稱：「
                簽約當天才第一次看到股票、己○○和辛○○
                」、「股票是乙○○拿出來的，我們對股票不
                暸解，要求律師見證。當時發現股票上面的名
                稱不是弘泰醫院，但因律師審核過，本件借貸
                沒有問題，我們才相信」、「因為看到股票上
                有己○○的名字，所以我們要求他當保證人，
                簽約過程中，己○○沒有說話，只負責簽名連
                帶保證人」、「簽約前，貸款條件都跟乙○○
                談好了，簽約當天我們下午3點左右到律師事
                務所，一到律師事務所，乙○○就拿出股票，
                辦完手續約晚上7、8 點。己○○不是跟吳振
                源一起來的」、「乙○○拿出股票到簽約完成
                ，都沒告知弘泰綜合醫院的股票不是正式的股
                票，並未表示該股票不能夠轉讓」 (詳原審卷
                二第160頁至第166頁)。被告己○○於調查時
                亦供稱：「資字部分股票可以隨意轉讓他人，
                但是酬字股票轉讓只限於三親等內血親」等語
                （詳調查卷第3頁）。
        (三)綜上所述，上開證人對於因乙○○及己○○提出「
            善化弘泰綜合醫院股票」，不僅只是信賴其有股票
            外觀而已，更真心信任其乃真正股票。雖弘泰醫院
            當時仍在籌備中，惟借款人均相信持有上開股票，
            縱日後弘泰醫院並未依約清償，仍可成為醫院股東
            。其次，被告乙○○所謂有明確告知不得轉讓一說
            ，此已為證人所否認，被告己○○更坦承股票可以
            自由轉讓。再者，觀察（資）字股票內容，並未明
            文記載「不得轉讓」；至於（酬）字股票雖有記載
            轉讓之限制，惟此仍屬在可得特定人間得以轉讓，
            尚與完全不得轉讓之意不同。雖醫院不得發行股票
            ，惟由「善化弘泰綜合醫院股票」之外觀及其對借
            款人所產生之信賴，上開股票當然屬於刑法第201
            條第1項所規範之有價證券，而在構成要件文義範
            圍內，故被告所辯：上開股票僅屬「借款憑證」，
            而非有價證券一節，亦不足取。
    四、「善化弘泰綜合醫院股票」係被告乙○○所印製，業據
        其坦白承認（詳原審卷一第51頁、卷三第206頁），雖
        其辯稱：股票上董事長欄「己○○」之簽名係伊影印己○○會議記錄上之簽名再縮小黏貼，印鑑則為己○○自
        己蓋的，係經己○○同意云云，惟查：被告己○○均堅
        決否認知情印製「善化弘泰綜合醫院股票」，亦否認曾
        於董事長欄下簽名及蓋用印章，並以證人身分證稱：「
        我直到向丁○○等人借款當日，乙○○在其位於六樓辦
        公室將私自印製好股票拿出時，才第一次見到股票，也
        才知道股票已經印製完畢，其還向乙○○質疑上面簽名
        非其所親簽，嗣因醫院籌募建設資金不足，不得已持以
        共同向他人借款 (詳調查卷第2頁、原審卷一第82頁、
        原審卷二第192頁、第198頁、第199頁、第205頁、第20
        6頁、原審卷三第第148頁、第192頁、第195頁、第198
        頁、第199頁、第204頁、本院96年6月21日、8月9日筆
        錄)，核與證人甲○○證稱：善化弘泰綜合醫院股票是
        乙○○提議發行，並於91年10月4日交付其Ａ、Ｂ兩版
        股票一張，其並未拿給己○○看，其他董事是否知悉，
        則要問乙○○，己○○也從未就印製股票一事對其下過
        指示。至91年10月4日拿樣張去印製後，91年10月7日廠
        商便通知已印製完畢」之情節相符（詳原審卷三第137
        頁至第147頁），再「善化弘泰綜合醫院股票」上董事
        長己○○之印鑑，亦與己○○郵局及財團法人聖大綜合
        醫院之印文，顯然不同 (詳如己○○96年8月27日狀所
        附之印鑑)，故「善化弘泰綜合醫院股票」之印製行為
        ，乃由被告乙○○單獨指示不知情之甲○○予以大量印
        製完畢，被告己○○對於印製行為毫無所悉，而是在印
        製完畢後，被告乙○○始將「善化弘泰綜合醫院股票」
        成品拿出使被告己○○知悉，甚為明確，從而被告乙○○所辯：股票上董事長欄「己○○」之簽名係伊影印己○○會議記錄上之簽名再縮小黏貼，印鑑則為己○○自
        己蓋的，係經己○○同意云云，核與前述情節不符，不
        足採信。
    五、被告己○○與乙○○共同行使上開偽造股票，持以向丁○○、癸○○、庚○○及戊○○等詐借現款，並以附表
        所示之股票提供作借款擔保部分，業據被告己○○、乙○○所供認，雖被告等辯稱：並無詐欺之犯意云云，惟
        查：乙○○坦承僅初中學歷，並非留德博士，且在承受
        本件弘泰醫院前，已向地下錢莊貸款，並無資力 (詳偵
        字第10508號卷第229頁、第232頁)，核與甲○○於偵查
        中供稱：「我是90年4月9日至91年11月擔任秘書，因為
        公司沒有準時發薪水，這期間員工有8、9人都被公司要
        求要借錢給公司輒票。我也有用我的三菱車子抵押了十
        幾次以上」、「我到這家公司時，他們已向地下錢莊借
        很多錢，地下錢莊就會到公司來要債，借到的錢就是用
        來輒票」 (詳94年偵緝字第717號卷第28頁)及原審所供
        ：「約90年度下半年，我進公司沒多久，就開始疲於填
        補公司資金短缺問題，也接到廠商的資金問題」 (詳原
        審卷二第133頁)，被告己○○與乙○○早已資金嚴重短
        缺，而無清償能力，乃竟以偽造之股票方法，詐借現金
        使用，屆期又均法清償，復經丁○○（詳原審卷三第14
        8頁至158頁頁）、戊○○（詳原審卷四第4至15頁）、
        庚○○（詳調查卷第8頁、第9頁，業據同意有證據能力
        ）、癸○○及陳文雄（詳原審卷第156頁）供明，並有
        丁○○、癸○○、庚○○所簽訂之借貸契約書、借據、
        公證書、本票及附表編號一至五所示「善化弘泰綜合醫
        院股票」影本可證為證（附於偵查卷二第32頁至第38頁
        、第126頁、第127頁），足證彼等早有不法所有之意圖
        ，所辯並無詐欺之犯意云云，亦不足取。
    六、關於基鈺公司石材案」部分：基鈺公司於上開時間承包
        弘泰醫院大理石工程，於完工後請款時，乙○○個人再
        承上行使偽造有價證券之犯意，提出如附表編號六所示
        號碼及張數之偽造「善化弘泰綜合醫院股票」持以行使
        ，作為擔保，屆期亦無法付款等情，業據告訴人張桂珍
        指述在卷（詳併辦警卷第1頁、第2頁、偵查卷一第16頁
        、第17頁、卷三第24頁、第25頁），並有證人即同案被
        告己○○具結證述明確（詳併辦偵查卷三第39頁至第42
        ），並有契約書、支票、退票理由單影本各1份（附於
        併辦警卷第18頁、第19頁）及「善化弘泰綜合醫院股票
        」影本二張（附於併辦警卷第20頁）附卷可稽，原審於
        95年10月18日前往弘泰醫院勘驗結果，大理石材工程業
        已完工，有勘驗筆錄及現場照片附卷可查（詳原審卷二
        第61頁至第73頁），而上開締約過程、交付股票及迄今
        未給付工程款之事實，亦據被告乙○○坦白承認（詳併
        辦偵查卷三第9頁），僅抗辯股票為有權製作且非屬有
        價證券而已。惟「善化弘泰綜合醫院股票」係屬偽造，
        業如前述，而法定代理人為被告乙○○之金涵晶公司，
        已於92年6月1日，將其對於弘泰醫院之所有權及相關權
        利義務，全部轉讓予被告己○○，有「承諾書」影本一
        份在卷可憑（附於偵查卷二第40頁），故被告乙○○自
        92年6月1日以後，應將業務上所掌管之物品含本案股票
        交付於己○○，不得私自留用，但被告乙○○仍於62年
        6月間將前開股票行使交付與基鈺公司，佐以被告乙○○已有前述偽造股票之犯行，益見被告乙○○此處確實
        有行使偽造股票之犯行至明。本案事證明確，被告乙○○此部分之犯行已堪認定，應依法論科。
    七、新、舊法之比較適用：按行為後法律有變更者，適用行
        為時之法律。但行為後之法律有利於行為人者，適用最
        有利於行為人之法律，刑法第2條第1項定有明文。被告
        乙○○、己○○所犯偽造有價證券、詐欺等罪之行為後
        ，94年1月7日修正公布之刑法，自95年7月1日施行，修
        正後法律比較適用如下：
        (I)刑法第28條關於成立共同正犯之標準，將原來共同
            正犯之共同「實施」犯罪，改為共同「實行」犯罪
            ，剔除完全未參與犯罪相關行為之「實行」的「陰
            謀共同正犯」及「預備共同正犯」，該規定之修正
            ，乃係行為可罰性要件之變更，被告乙○○、陳瑞
            文就上開行使偽造有價證券犯行，符合修正前刑法
            共同正犯之規定，對被告而言並無有利或不利之情
            形，自不生新舊法比較之問題，乃適用修正前之舊
            法。
        (II)刑法第55條牽連犯及56條連續犯之規定，業於94年
            1月7日修正公布刪除，並於95年7月1日施行，則被
            告之犯行，因行為後新法業已刪除牽連犯、連續犯
            之規定，此刪除雖非犯罪構成要件之變更，但顯已
            影響行為人刑罰之法律效果，自屬法律有變更，如
            無牽連犯、連續犯之適用，則上開所涉各罪均以加
            法相加累計，結果自遠超過從一重處斷或以一罪論
            之法律效果。是依新法第2條第1項規定，比較新舊
            法結果，自仍應適用較有利於被告之行為時法律即
            舊法論以牽連犯、連續犯。
        (III)中華民國九十六年罪減刑條例業經總統於96年7月4
            公佈，自96年7月16日放行，被告己○○所犯行使
            偽造有價證券之犯罪時間，均在96年4月24日以前
            ，合於減刑條件，故減刑二分之一。
        (Ⅳ)修正後刑法係自95年7月1日起施行，在此之前，刑
            法分則編有關罰金刑之貨幣單位係銀元；且依刑法
            分則編應處罰金者，應適用罰金罰鍰提高標準條例
            第1條、第4條之規定，亦即應按各該具體條文制定
            或修正之時間先後，定其提高之倍數。惟被告行為
            後，刑法施行法增訂第1條之1，於95年6月14日經
            總統公布，並自同年7月1日起施行；該條規定：「
            中華民國94年1月7日刑法修正施行後，刑法分則編
            所定罰金之貨幣單位為新臺幣。94年1月7日刑法修
            正時，刑法分則編未修正之條文定有罰金者，自94
            年1月7日刑法修正施行後，就其所定數額提高為30
            倍。但72年6月26日至94年1月7日新增或修正之條
            文，就其所定數額提高為三倍」。本件被告所犯之
            罪，依增訂刑法施行法第1條之1之規定，其罰金以
            新臺幣為單位，數額應提高三倍。此與修正前之罰
            金以銀元為單位，對被告而言，並無不利（新臺幣
            與銀元之比例為一比三，換算結果，亦為三倍）。
            刑法施行法第1條之1係替代罰金罰鍰提高標準條例
            部分條文，與罰金罰鍰提高標準條例罰金額度相同
            ，既不發生有利或不利問題，只是將貨幣單位由銀
            元改為新臺幣，並非法律變更刑度之條文，當無比
            較新舊法問題，逕予適用刑法施行法第1條之1，併
            此敘明。
    八、論罪科刑部分：
        (一)按行使偽造有價證券，以取得票面價值之對價，固
            不另論詐欺罪，惟因行使偽造之有價證券以使人交
            付財物，本即含有詐欺之性質，如果所交付之財物
            ，即係該證券本身之價值，其詐欺取財仍屬行使偽
            造有價證券之行為，不另論以詐欺取財罪；但如以
            偽造之有價證券供作擔保或作為新債清償而借款，
            則其借款之行為，已屬行使偽造有價證券以外之另
            一行為，其間有方法結果關係，應再論以詐欺取財
            罪，並依牽連犯關係，從一重處斷，最高法院62年
            度第1次刑庭庭長會議決定(一)及90年度臺上字第541
            6號判決意旨可供參考。查被告乙○○、己○○向
            告訴人借款，係持附表所示偽造之股票向告訴人等
            行使，用以供作擔保而向告訴人借款，並非詐取股
            票票面金額本身價值之財物，且告訴人因誤信該等
            股票確係供擔保之用，始同意借款予被告，業如前
            述，則本案被告借款行為，自屬行使偽造有價證券
            以外之另一詐欺行為。
        (二)查被告乙○○偽造有價證券核其所為，係犯刑法第
            201條第1項之偽造有價證券罪。被告己○○明知為
            偽造之有價證券而行使，係犯刑法第201條第2項之
            行使偽造有價證券罪。被告乙○○、己○○以偽造
            之有價證券供作擔保或作為新債清償而借款，另犯
            詐欺取財罪。被告乙○○及己○○就上開行使偽造
            有價證券及詐欺罪間，有犯意聯絡及行為分擔，為
            共同正犯。被告乙○○、己○○所犯偽造有價證券
            及詐欺取財2罪間，有方法結果之牽連關係，依修
            正前刑法第55條之規定，應從一重之偽造有價證券
            罪論處。被告乙○○多次行使偽造有價證券詐欺之
            低度行為，應為偽造有價證券之高度行為所吸收，
            不另論罪。被告己○○於3次行使偽造有價證券行
            為時間緊接，且犯罪構成要件相同，顯係基於概括
            犯意所為，應依修正前刑法第56條連續犯之規定，
            論以一罪，並加重其刑。又臺灣高雄地方法院檢察
            署檢察官94年度偵緝字第1774號就被告乙○○移送
            併辦部分，雖未經檢察官起訴，但連續犯為裁判上
            一罪，檢察官就犯罪事實一部起訴，依刑事訴訟法
            第267條規定，其效力及於全部，法院自屬有權一
            併審理，併此敘明。
        (三)如附表所示「善化弘泰綜合醫院股票」，僅附表編
            號八部分扣案，而附表編號一至七部分並未扣案，
            其中附表編號七之偽造有價證券更未在犯罪事實內
            ，惟均分別於保管於被害人處，上開股票既屬偽造
            之有價證券，不問屬於犯人與否，應依刑法第205
            條之規定沒收之。至於其餘已印製完成數量不詳「
            善化弘泰綜合醫院股票」，因未扣案，且被告陳瑞
            文表示已將之焚燬（詳原審卷三第199頁），既已
            不存在，爰不為沒收諭知。
    九、不另為無罪諭知部分：
        (一)公訴意旨略以：被告己○○於前開偽造「善化弘
            泰綜合醫院股票案」之犯罪事實，係與被告乙○○
            基於意圖供行使之用，共同偽造有價證券之犯意為
            之。因認被告己○○就此共同涉犯刑法第201條第1
            項偽造有價證券罪嫌。被告乙○○及己○○意圖
            供行使之用，共同偽造善化弘泰綜合醫院（董事長
            為被告己○○）所開具，發票日為92年3月31日、
            到期日為92年6月30日期、面額為六百萬元、票號
            為275106號本票一張，持以行使，向戊○○詐借六
            百萬元。因認被告乙○○、己○○就此共同涉犯刑
            法第201條第1項偽造有價證券罪嫌 (以下稱戊○○
            本票案)。被告乙○○意圖供行使之用，以前開
            所示手法，提供資字號及酬字號偽造股票五張及十
            張與壬○○，持以行使向壬○○借款一千萬元，並
            向丙○○詐借得五百萬元。因認被告乙○○就此涉
            犯刑法第201條第1項偽造有價證券罪嫌 (以下稱鄧
            麗文、丙○○借款案)。被告己○○於弘泰醫院
            籌建期間，明知該醫院登記名義負責人為辛○○，
            乃對外自稱為負責人，於向癸○○借款前開一百萬
            元後，另基於意圖供行使之用而偽造本票之犯意，
            於92年6月12日以弘泰醫院名義，偽造弘泰醫院本
            票一張 (發票人欄位上蓋用「弘泰醫院」及「陳瑞
            文」，並書立「弘泰醫院」及「董事長己○○」，
            發票日為92年6月12日，到期日為92年8月8日，面
            額二十一萬元，票號692827號)，持以行使交付與
            癸○○，用以支付癸○○上開借款之利息，己○○
            就此涉犯刑法第201條第1項偽造有價證券罪嫌 (
            以下稱癸○○本票案)云云。
        (二)按犯罪事實應依證據認定之，無證據不得認定犯罪
            事實；不能證明被告犯罪者，應諭知無罪之判決，
            刑事訴訟法第154條第2項、第301條第1項分別定有
            明文。而為貫徹無罪推定原則，檢察官對於被告之
            犯罪事實，應負實質舉證責任。檢察官舉證責任之
            內涵，除應盡提出證據之形式舉證責任外，尚應指
            出其證明之方法，用以說服法院，使法官確信被告
            犯罪構成事實之存在。此指出其證明之方法，應包
            括指出調查之途徑，與待證事實之關聯及證據之證
            明力等事項（最高法院91年4月30日91年度第4次刑
            事庭會議決議要旨一參照）。經查：
            (I)關於被告己○○共同偽造「善化弘泰綜合醫院
                股票案」部分：本件「善化弘泰綜合醫院股票
                」係被告乙○○私行將會議記錄上「己○○」
                之簽名影印縮小黏貼在董事長欄，再蓋用其有
                權保管之「己○○」印章後，偽造後，再命不
                知情之甲○○大量印製完畢，被告己○○均不
                知情；被告己○○亦表示從未同意或開會決議
                發行股票，直至被告乙○○交付印製完成之「
                善化弘泰綜合醫院股票」，始知悉此事等情，
                己台前述，就上開證據資料，不能認定被告陳
                瑞文就被告乙○○偽造「善化弘泰綜合醫院股
                票」之事，有何犯意聯絡及行為分擔，起訴意
                旨及本院調查所得之證據，均不足以證明被告
                己○○就此有何偽造有價證券之犯行，此部分
                之犯罪既不能證明，本應為無罪之諭知，惟公
                訴意旨認此部分與前揭行使偽造有價證券犯罪
                事實之論罪科刑部分，有吸收犯之裁判上一罪
                關係，爰不另為無罪諭知。
            (II)關於被告乙○○及己○○共同涉犯戊○○本票
                案部分：被告乙○○及己○○均承認本票係伊
                等共同簽發非屬偽造等語。查系爭戊○○本票
                有關發票人之記載，分別為「善化弘泰綜合醫
                院董事長己○○」以及「乙○○」，有本票影
                本一張附卷可稽（附於調查卷第114頁）。按
                在票據上簽名者，依票上所載文義負責；2人
                以上共同簽名時，應連帶負責，票據法第5條
                定有明文。是被告乙○○、己○○既以自己名
                義作為發票人，而簽發系爭交付戊○○之本票
                ，且系爭本票已符合票據法第120條第1項所載
                規定，已屬有效票據，故被告乙○○、己○○
                以自己名義作為發票人，毫不影響系爭本票之
                有效性，被告乙○○、己○○自須就系爭本票
                負票據上之文義責任。揆諸前開意旨，被告吳
                振源、己○○以自己名義簽發系爭本票，乃屬
                有權制作。至被告己○○雖非「善化弘泰綜合
                醫院董事長」，惟當時並無「善化弘泰綜合醫
                院」之設立，亦無「善化弘泰綜合醫院董事長
                」職稱，故關於「善化弘泰綜合醫院董事長」
                之記載，只能認定為屬於票據法所不規定之事
                項，依據票據法第12條規定，自不生票據上效
                力。此部分犯罪既不能證明，本應為無罪之諭
                知，惟公訴意旨認此部分與前揭偽造有價證券
                犯罪事實之論罪科刑部分，有裁判上一罪關係
                ，爰不另為無罪諭知。
            (III)關於被告乙○○涉犯壬○○、丙○○借款案部
                分：查壬○○借款案部分，其借貸關係係存在
                於丙○○與壬○○間，契約內容亦明文約定應
                由丙○○交付股票與壬○○，據壬○○供稱：
                壬○○於調查中初次訊問時，僅證明被告吳
                壬○○固證稱是被告乙○○先向其借款，並
           (Ⅳ)關於被告己○○偽造癸○○本票案部分：
               按代理人未載明為本人代理之旨而簽名於票
                 據者，應自負票據上之責任，此為票據法第
                 九條所明文規定。而「系爭本票發票人欄以
                 該公司名義蓋該公司名章，並緊接其後蓋其
                 印章，雖未載明代理人字樣，惟由該票據記
                 載之方式，依一般社會觀念衡之，已足認其
                 與該公司之間有代理關係存在，尚難謂非有
                 為本人代理之旨之記載，自非共同發票人。
                 代理人任意記明本人之姓名蓋其印章，而成
                 為本人名義之票據行為者，所在多有，此種
                 行為只須有代理權即不能不認為代理之有效
                 形式；又經理人有為商號管理事及為其簽名
                 之權利，而簽名得以蓋章代之，故經理人自
                 書號名稱並自刻商號印章使用者，當然屬於
                 有效之行為」（最高法院81年度台抗字第374
                 號、85年度台上字第407號民事判決要旨參照
                 ）。
               被告己○○並不否認有簽發 (癸○○本票)，
                 惟堅決否認有偽造有價證券犯行，辯稱：伊
                 當時已有弘泰醫院實際經營權，自屬有權製
                 作人。經查：被告己○○於 (癸○○本票案)
                 中，係在發票人欄位上書立「弘泰醫院」及
                 「董事長己○○」，蓋用「弘泰醫院」及「
                 己○○」等情，有本票影本1張可證（附於調
                 查卷第115頁），依據前開判決意旨，已可認
                 定被告己○○(癸○○本票案)中，係以弘泰
                 醫院名義開立本票，並表明代表之旨，自應
                 由弘泰醫院負票據法上責任，被告己○○並
                 非立於共同發票人之地位。又被告己○○於
                 簽發 (癸○○本票案所示時間即92年6月12
                 日，已自被告乙○○所有之金涵晶公司概括
                 承受弘泰醫院之經營權（時間為92年6月1日
                 ）。雖弘泰醫院當時登記名義負責人只有詹
                 定方1人，惟因股票發行之程序要件與本票簽
                 發有所不同，於股票部分，必須先有法人組
                 織，再有董事會決議，因弘泰醫院當時均不
                 具備，故須辛○○同意並出名簽名；然而，
                 本票簽發部分，票據法僅規定足以表明代理
                 之旨即可，至於何人具有代理之旨，仍應委
                 由民法有關經理人等相關規定規範，本件被
                 告己○○既已自金涵晶公司處，繼受辛○○
                 讓與弘泰醫院之經營權利，被告己○○自屬
                 合法之經理人，其以弘泰醫院名義簽發本票
                 ，自屬有權製作。被告己○○此部分犯罪既
                 不能證明，本應為無罪之諭知，惟起訴意旨
                 認此部分與前揭行使偽造有價證券犯罪事實
                 之論罪科刑部分，有裁判上一罪關係，爰不
                 另為無罪諭知。
    十、原審對被告乙○○、己○○部分予以論罪科刑，固非無
        見，惟查：(一)被告乙○○、己○○係以偽造之有價證
        券供作擔保而借款，則其借款之行為，已屬行使偽造有
        價證券以外之另一行為，其間有方法結果關係，應論以
        詐欺取財罪，並依牽連犯關係，從一重處斷，原審竟認
        行使偽造之有價證券以使人交付財物，本即含有詐欺之
        性質，如果所交付之財物，即係該證券本身之價值，其
        詐欺取財仍屬行使偽造有價證券之行為，不另論以詐欺
        取財罪，尚有未合。(二)中華民國九十六年罪刑減刑條
        例業經總統於96年7月4公佈，自96年7月16日施行，被
        告己○○所犯前開之犯罪時間，在96年4月24日以前，
        合於減刑條件，原審不及減刑，亦有未妥，被告等上訴
        意旨，否認犯罪，分別指摘原審原判決此部分不當，固
        不足取，惟原判決此部分既有前述可議之處，即屬無可
        維持，應由本院撤銷改判，爰審酌被告乙○○曾有違反
        票據法、詐欺及侵占等前科，被告己○○則無刑事前科
        ，有臺灣高等法院被告前案紀錄表各一份可按，暨被告
        等犯罪之動機、手段，偽造有價證券所造成之損害，且
        被告乙○○雖籌備設立醫院，但由本案暨移送併辦卷證
        ，可知其均係對外尋求金主，或對內向員工招募資金，
        儘作無本生意，而弘泰醫院經被告乙○○上開營運手法
        ，導致僅能以設置二科之醫院成立，迄今仍未實際營運
        ，使臺南縣善化地區○○○路無法因之健全，更使當時
        衛生署補助之美意落空，被告乙○○於本案審理時又極
        盡掩飾犯行能事，而被告己○○雖有前開行使偽造有價
        證券犯行，惟其並非從中牟利，其個人亦投入近二千五
        百萬元資金，以使弘泰醫院得以成立（詳原審卷一第10
        7頁至114頁、第122頁至第137頁所示之資金提供資料）
        ，且被告己○○於審理時坦承犯行，態度良好等一切情
        狀，分別量處被告乙○○有期徒刑陸年，己○○有期徒
        刑壹年陸月。再中華民國九十六年罪減刑條例業經總統
        於96年7月4公佈，自96年7月16日施行，被告己○○所
        犯前開之犯罪時間，在96年4月24日以前，合於減刑條
        件，爰予均減刑二分之一，故減為有期徒刑玖月。
    十一、被告乙○○經合法傳喚，無正當理由不到庭，不待其
          陳述逕行判決。
丙、據上論斷，應依刑事訴訟法第369條第一項前段、第364條、
    第299條第1項前段、第371條、刑法第2條第1項前段、修正
    前刑法第28條、修正前刑法第55條、修正前刑法第56條、刑
    法第201條第1項、第2項、第205條、刑法施行法第1條之1，
    判決如主文。
本案經檢察官江守權到庭執行職務。
中　　華　　民　　國　　96　　年　　9　　月　　20　　日
　　　　　　　　　刑事第五庭    審判長法　官　楊明章
                                      法　官  楊子莊
                                      法　官　戴勝利
以上正本證明與原本無異。
如不服本判決，應於收受本判決後十日內向本院提出上訴書狀。
其未敘述上訴理由者並得於提起上訴後十日內向本院補提理由書
狀（均須按他造當事人之人數附繕本）「切勿逕送上級法院」。
　　　　　　　　　　　　　　　　　　　書記官　陳淑貞
中　　華　　民　　國　　96　　年　　9　　月　　20　　日
附錄：本案論罪科刑法條全文：
刑法第201條：意圖供行使之用，而偽造、變造公債票、公司股
             票或其他有價證券者，處三年以上十年以下有期
             徒刑，得併科三千元以下罰金。
             行使偽造、變造之公債票、公司股票或其他有價
             證券，或意圖供行使之用，而收集或交付於人者
             ，處一年以上七年以下有期徒刑，得併科三千元
             以下罰金。
附表：
┌──┬───────────────┬───┬───┐
│編號│偽造善化弘泰綜合醫院股票【發行│張  數│備  註│
│    │人：己○○、乙○○，發行日期：│      │      │
│    │91年10月16日，每股金額：新臺幣│      │      │
│    │壹佰元，每張金額：新臺幣壹佰萬│      │      │
│    │元，普通股】                  │      │      │
├──┼───────────────┼───┼───┤
│ 一 │（資）字第1號股票，（酬）字第 │各壹張│於蕭清│
│    │509號股票                     │      │根處未│
│    │                              │      │扣案  │
├──┼───────────────┼───┼───┤
│ 二 │（資）字第2號股票，（酬）字第 │各壹張│庚○○│
│    │510號股票                     │      │取得提│
│    │                              │      │出    │
├──┼───────────────┼───┼───┤
│ 三 │（資）字第3至20號股票，（酬） │各拾柒│丁○○│
│    │字第491至508號股票            │張    │取得提│
│    │                              │      │出    │
├──┼───────────────┼───┼───┤
│ 四 │（資）字第21至23號股票，（酬）│各參張│丁○○│
│    │字第526至528號股票            │      │取得提│
│    │                              │      │出    │
├──┼───────────────┼───┼───┤
│ 五 │（資）字第47至50、101至102號股│各陸張│丁○○│
│    │票，（酬）字第577至582號股票  │      │代陳文│
│    │                              │      │斌保管│
│    │                              │      │提出  │
├──┼───────────────┼───┼───┤
│ 六 │（酬）字第537、538號股票      │貳張  │基鈺公│
│    │                              │      │司提出│
│    │                              │      │      │
├──┼───────────────┼───┼───┤
│ 七 │（資）字第108至112號股票，（酬│（資）│壬○○│
│    │）字第751至780號股票          │字伍張│提出  │
│    │                              │，（酬│      │
│    │                              │）字│      │
│    │                              │拾張  │      │
├──┼───────────────┼───┼───┤
│ 八 │（資）字第296、297號股票，（酬│各貳張│己○○│
│    │）字第588、589號股票          │      │於審判│
│    │                              │      │時提出│
└──┴───────────────┴───┴───┘
